Inventaris van het archief van het Ministerie van Binnenlandse Zaken: Afdeling Onderwijs: Lager Onderwijs, 1877-1918
Nationaal Archief, Den Haag
Ministerie van Binnenlandse Zaken: Afdeling Lager Onderwijs
BiZa / Lager Onderwijs
1877-1918
B24043
1139 inventarisnummers; 33,10 meter
Normale geschreven, getypte en gedrukte documenten, geen bijzondere handschriften. Het archief bevat bestekken en bouwtekeningen.
Nationaal Archief, Den Haag
Ministerie van Binnenlandse Zaken / Afdeling Onderwijs (1875-1908 en, 1912-1918)
Ministerie van Binnenlandse Zaken / Afdeling Onderwijs / Lager Onderwijs (1908-1912)
Hoewel er in deze periode steeds sprake was van één afdeling Onderwijs (behalve in de jaren 1908-1912), zijn de stukken over het lager onderwijs in een apart archief ondergebracht. In deze periode speelde de jarenlange strijd om de financiële gelijkstelling van het openbaar en bijzonder onderwijs. Ingevolge de Leerplichtwet van 1900 gold vanaf dat jaar voor een ieder kind de verplichting lager onderwijs te volgen. Ook ging het Rijk zich actief bemoeien met de opleiding van onderwijzers. Het archief is geheel op onderwerp geordend en bevat de volgende rubrieken: A. zorg voor onderwijs in het algemeen (wettelijke regelingen, kosten, vakken/onderwijsmethoden), B. scholenbouw, C. openbaar onderwijs algemeen (hierin ook stukken over onderwijzers en pensioenen), D. openbaar onderwijs op rijksscholen, E. bijzonder onderwijs, G. bijzondere vormen van onderwijs (o.a. bewaarscholen), H. onderwijsopleidingen (met series dossiers over rijkskweekscholen, bijzondere en gemeentelijke kweekscholen, rijksnormaallessen), J. onderwijsbevoegheid (met o.a. verslagen van examens en vergunningen voor het geven van onderwijs) en K. schooltoezicht (met opgaven en verslagen van schoolopzieners).
Archiefvorming
Geschiedenis van de archiefvormer
De zorg voor het lager onderwijs werd tot 1875 behartigd door de vijfde afdeling, de afdeling Onderwijs, Kunsten en Wetenschappen, van het ministerie van Binnenlandse Zaken
Voor het hierna volgende zie de staatsalmanakken van 1875-1918.
. Haar taak - voor zover deze het lager onderwijs betrof - was als volgt omschreven: uitvoering en toepassing der wetten en verordeningen tot regeling van het lager onderwijs, indiening van een jaarlijks verslag van de staat der lagere scholen bedoeld bij artikel 194 der grondwet.
Bij ministerieel besluit van 25 juni 1875 werden van de vijfde afdeling de Kunsten en Wetenschappen afgesplitst tot een afzonderlijke zesde afdeling. Hierdoor ontstond een afdeling Onderwijs, waarvan de personeelsbezetting gelijk was aan die van de oude afdeling Onderwijs, Kunsten en Wetenschappen, nl. 5 man, t.w. 1 referendaris, chef van de afdeling, en 4 daaronder ressorterende ambtenaren. Omstreeks 1885 wordt de personeelsbezetting tijdelijk iets groter en ná 1895 wordt deze 6-7 man. Deze situatie bleef zo tot 1905.
Met ingang van 1 januari van dat jaar kreeg de chef van de afdeling, de referendaris A.P. Huber, de rang van administrateur en kort daarop in 1908 werd van de afdeling Onderwijs het hoger- en middelbaar onderwijs afgesplitst, waardoor een afzonderlijke afdeling Lager Onderwijs ontstond, waarvan het personeel zich in vijf jaar tijd uitbreidde van 8 tot 11 man. In 1912 ging Huber met pensioen. Onder zijn opvolger werd het lager onderwijs weer met het hoger- en middelbaar onderwijs in één afdeling verenigd, welke nu echter een grotere personeelsbezetting had, n.l. 17-19 man.
In 1918 ging de afdeling onderwijs over naar het nieuw opgerichte ministerie van Onderwijs, Kunsten en Wetenschappen en werd daar gesplitst in vijf afdelingen, nl. hoger onderwijs, middelbaar onderwijs, vakonderwijs, lager onderwijs A (algemeen) en lager onderwijs F (financieel). De afdeling A behandelde alle voorkomende onderwerpen met betrekking tot het algemeen vormend lager onderwijs met uitzondering van de werkzaamheden behorende tot de afdeling lager onderwijs F, welke zich uitsluitend bezighield met de financiële verhouding tussen het rijk en de gemeente- en schoolbesturen. De totale personeelsbezetting van beide lager onderwijs afdelingen samen is aanvankelijk niet groter dan in 1918, dus ongeveer 10 man.
Lijst van ministers van Binnenlandse Zaken welke in de jaren 1877-1918 aan het bewind zijn geweest
1874 augustus 27 - 1877 november 2 mr. J. Heemskerk
1877 november 2 - 1879 augustus 20 mr. J. Kappeyne van de Coppello
1879 augustus 20 - 1882 februari 10 jhr. mr. W. Six
1882 februari 10 - 1883 april 22 mr. C. Pijnacker Hordijk
1883 april 22 - 1888 april 20 mr. J. Heemskerk
1888 april 20 - 1890 februari 24 mr. Ae. baron Mackay
1890 februari 24 - 1891 augustus 21 jhr. mr. A.F. de Savornin Lohman
1891 augustus 21 - 1894 mei 9 mr. J.P.R. Tak van Poortvliet
1894 mei 9 - 1897 juli 27 mr. S. van Houten
1897 juli 27 - 1901 juli 31 mr. H. Goeman Borgesius
1901 juli 31 - 1905 augustus 17 dr. A. Kuyper
1905 augustus 17 - 1908 februari 11 mr. P. Rink
1908 februari 11 - 1913 augustus 29 mr. T. Heemskerk
1913 augustus 29 - 1918 september 9 mr. P.W.A. Cort van der Linden
1918 september 9 - 1923 januari 1 jhr. mr. C.J.M. Ruys de Beerenbrouck
Geschiedenis van het archiefbeheer
De overdracht aan het Algemeen Rijksarchief van de archieven betreffende onderwijszaken over de periode 1877-1918, waaronder o.m. dit archief, vond plaats in 1954 ingevolge het K.B. van 24 juni van dat jaar.
Overbrenging van een overheidsarchief
Inhoud en structuur van het archief
01.01.01; 2.04
Selectie en vernietiging
Uit dit archief zijn enkele verzamelingen en reeksen bescheiden geheel of gedeeltelijk vernietigd, voor het grootste deel bescheiden welke ook volgens de huidige maatstaven vernietigbaar zijn.
Tot 1891 vatte men het selectieprobleem gedetailleerd aan blijkens de tot dat jaar in de agenda's voorkomende "v.v.v."-stempels, om die exhibita aan te duiden welke ter zijner tijd voor vernietiging vatbaar zijn.
Vanaf 1892 tot c. 1900 heeft men het systeem der rubriekvernietiging toegepast en daardoor over het algemeen te weinig en hier en daar te veel vernietigd. Daarna zijn de selectiewerkzaamheden er kennelijk helemaal bij in geschoten en is van vernietiging niet veel meer te merken.
De laatste archiefselectie, welke is uitgegaan van de categorieën vernietigbare stukken zoals die genoemd worden in de thans vigerende vernietigingslijsten van het departement van Onderwijs en Wetenschappen, heeft deel uit gemaakt van de inventarisatiewerkzaamheden, waarvan deze inventaris het resultaat is. De vernietiging heeft plaats gevonden bij ministeriële machtiging tot vernietiging van 20 maart 1969. Hierin zijn de voor vernietiging bestemde bescheiden aangegeven.
Overzicht van de archiefbescheiden waarvoor machtiging tot vernietiging werd verleend door de minister van Cultuur, Recreatie en Maatschappelijk Werk, mede namens zijn ambtgenoot van Onderwijs en Wetenschappen bij schrijven van 20 maart 1969 afd. O/MA nr.149.245.
Begeleidende- en aanbiedingsbrieven. 1877-1918
Stukken betreffende:
aanvragen en het verlenen van een Rijksbijdrage volgens artikel 12 en 48 van de wet op het lager onderwijs. 1877-1918
verlenen van vrijstelling tot het heffen van schoolgeld. 1890-1893
vergunningen tot het geven van kosteloos onderwijs. 1877-1883
rekeningen en verantwoordingen inzake het aanschaffen- en het verkopen van verouderde schoolboeken. 1882-1918
vaststellen van de schooltijden en van de zomervakanties. 1883-1904
getal der leerlingen. 1887-1917
leerplannen van scholen. 1899-1913
inlichtingen over de toepassing van de leerplicht. 1900-1918
bewijzen van bekwaamheid. 1898-1918
verlenen van een subsidie voor de instandhouding van arrondissements-bibliotheken. 1877-1918
verlenen of afwijzen van toelagen aan kwekelingen. 1880-1918
sollicitaties. 1880-1918
jaarwedden, vergunningen tot onderwijsbevoegdheid, toelagen voor het geven van herhalingsonderwijs, vervullen van nevenbetrekkingen, gratificaties, huurvergoedingen. 1877-1918
voorstellen tot het benoemen en ontslaan van onderwijzers. 1877-1918
wachtgeldverleningen aan onderwijzers. 1910-1914
diensttijdverklaringen, pensioenaanvragen, vaststellen van de pensioengrondslag, inkoop van diensttijd voor pensioen. 1877-1926
aanwijzen van waarnemers bij ziekte, ziektemeldingen, aanvragen om verlof, machtigingen om buiten het ambtsgebied, te mogen reizen. 1884-1913
rekening en verantwoording van schoolopzieners. 1882-1916
geschillen inzake jaarwedden, nevenbetrekkingen van onderwijzers met uitzondering van de ministeriële uitspraken. 1876-1904
verbouwen van scholen en onderwijzerswoningen. 1907-1918
verhuren en verkopen van scholen (schoollokalen). 1877-1918
subsidiën voor gewone- en buitengewone kosten verbonden aan scholenbouw.
N.B. Stukken betreffende nieuwbouw waaronder bestekken en tekeningen, blijven bewaard. 1918-1919
Ordening van het archief
De administratieve bescheiden van het ministerie van Binnenlandse Zaken werden tot 1880 met matig succes geordend volgens het bij K.B. van 4 september 1823 nr.7 voorgeschreven verbaalstelsel
Voor het hierna volgende is gebruik gemaakt van: mr. A.E.M. Ribberink: Registratuur en rijksadministratie in de 19e eeuw, 1969; en van dezelfde auteur: Inleiding op: Inventaris van het archief Hoger onderwijs van de 5e afdeling - Onderwijs en Kunsten en Wetenschappen - van het ministerie van Binnenlandse Zaken, 1877-1918, door R. van den Brink, 1961-1962.
. Dit stelsel was in zijn zuivere vorm een chronologisch dossierstelsel, dat voor de archiefraadpleging bij de behandeling van soortgelijke zaken of bij het opnieuw in behandeling komen van reeds gedeponeerde zaken zijn typische bezwaren had. Daar waar de administratie een begeleidende functie had of veel rapportage plaatsvond verwaterde dit stelsel algauw tot een agendastelsel door het ontbreken van minuten van afdoeningsbesluiten, als sluitstuk van een zaak, waarbij de daaraan voorafgaande stukken opgeborgen zouden kunnen worden. In plaats daarvan werden de stukken eenvoudig opgeborgen op datum en nummer van binnenkomst.
Bij ministeriële circulaire van 25 oktober 1880 litt. A werd met ingang van 1 januari 1881 de registratie der stukken sterk besnoeid, slechts de agenda met de daarop vervaardigde trefwoordenlijst - hier "index" genoemd - en de klappers bleven bestaan. Tevens werd bepaald dat de stukken 3 à 4 jaren bij de afdelingen zouden worden bewaard, alvorens zij in het "archief" zouden worden opgenomen. De bij de afdelingen gevormde "praktijkdossiers" zouden dan worden uiteengenomen teneinde de stukken volgens "datum en nummer" in het "archief" te kunnen opbergen.
Deze laatste fatale stap is in het archief van de vijfde afdeling gelukkig maar ten dele gezet. De stap was fataal, omdat door de besnoeiing van de registratie der stukken de primitieve agenda's en trefwoordenlijsten weinig hulp meer zouden kunnen bieden bij het terugzoeken van stukken en zaken in de chronologische reeks. In zover die stap wél gezet is, heeft dit naast een grote hoeveelheid wilde rubrieken ("praktijkdossiers") een overvloed aan "algemeen" ten gevolge gehad, doordat men begonnen is uit de "praktijkdossiers" de beleidsstukken te lichten en deze in een chronologische volgorde te plaatsen.
Niet echter deze achteraf gevormde reeks beleidsstukken, maar de oorspronkelijke door de afdelingen naar eigen behoefte gevormde rubrieken praktijkdossiers maken de hoofdstructuur van het archief uit, zodat men kan zeggen dat het archief rubrieksgewijs geordend is.
In dit archief bevinden zich verder nog series agenda's, indices met hoofdenlijsten en klappers.
De agenda's zijn van het gebruikelijke type, alleen werden de uitgaande stukken per dag ingeschreven onder letter met verwijzing naar datum en nummer van de ingekomen stukken. De ingekomen stukken werden per dag ingeschreven in de volgorde van de aan deze gegeven dagnummers. Daar het archief rubrieksgewijs geordend is hebben zij als ingang geen waarde.
Een aantal klappers, indices en agenda's is blijkbaar in het ongerede geraakt.
Aanwijzingen voor de gebruiker
Openbaarheidsbeperkingen
Volledig openbaar.
Materiële beperkingen
Het archief kent geen beperkingen voor het raadplegen van stukken als gevolg van slechte materiële staat
Aanvraaginstructie
Openbare archiefstukken kunnen online worden aangevraagd en gereserveerd. U kunt dit ook via de terminals in de studiezaal van het Nationaal Archief doen. Om te kunnen reserveren dient u de volgende stappen te volgen:
U maakt een profiel aan op www.gahetna.nl, en logt vervolgens in
Via de archiefinventaris (alleen de beschrijvingen met rode nummers) selecteert u het gewenste archiefstuk door op de knop 'Reserveren' te klikken
In het volgende scherm geeft u aan op welke dag u het archiefstuk wilt inzien
Indien u zich bevindt in de studiezaal en een tafelnummer heeft ontvangen kunt u dit nummer vermelden. Als u geen tafelnummer heeft kunt u tafelnummer 777 laten staan
Vervolgens bevestigt u uw reservering door deze te versturen.
Verwant materiaal
Beschikbaarheid van kopieën
Inventarisnummers van dit archief zijn niet in kopievorm beschikbaar
Verwante archieven
2.04.08 - Inventaris van het archief van het Ministerie van Binnenlandse Zaken: Afdeling Onderwijs, Kunsten en Wetenschappen, 1848-1876
2.14.39 - Inventaris van het archief van het Ministerie van Onderwijs, Kunsten en Wetenschappen: Afdeling Lager Onderwijs; Hoofdafdeling Lager Onderwijs; Directie Kleuter- en Basisonderwijs, (1880) 1935-1975
Beschrijving van de series en archiefbestanddelen
- Zorg voor het lager onderwijs in het algemeen., A.
  - Wettelijke regeling in het algemeen., I.
    - 1849-1876, a.
      - Verzameling van H.G. Verschoor, schoolopziener in het 8e district van Noord-Brabant., 1.
        - Beschouwingen betreffende de wetgeving op het lager onderwijs uitgaande van artikel 194 van de grondwet van 1848 en betreffende de beginselen welke aan dit en aan het middelbaar onderwijs ten grondslag behoren te liggen, z.d; 1; 1 omslag
        - Proeven van wetsontwerpen voor het lager (en middelbaar) onderwijs ingezonden door verschillende schoolopzieners en inspecteurs en door de Maatschappij tot Nut van 't Algemeen, met daartoe strekkende memories van toelichting en geleidebrieven, 1849-1851; 2; 1 pak
        - Ontwerpen voor een wet tot regeling van het lager- (en middelbaar) onderwijs met daarbij behorende beschouwingen, 1849; 3; 1 pak
        - Request van onderwijzers van het vijfde schooldistrikt in Limburg n.a.v. een ontwerp van een wet op het lager- en middelbaar onderwijs, 1849; 4; 1 omslag
        - Aantekeningen betreffende 15 punten bevattende de hoofd-denkbeelden die volgens het Hoofdbestuur der Maatschappij "Tot Nut van 't Algemeen" in de Staatswet op het onderwijs zouden moeten worden opgenomen, 1851; 5; 1 omslag
        - Rapport van een schoolbezoek in het 5e district van Zuid-Holland bedoeld als overzicht van de staat van onderwijs in dat gedeelte van het Gewest, 1851; 6; 1 omslag
        - "Herinneringen en bedenkingen betreffende de instelling van het lager- en middelbaar onderwijs in het koninkrijk der Nederlanden", door L. Koning, onderwijzer te Haarlem, tevens inhoudende beschouwingen n.a.v. het ontwerp voor een nieuwe wet op het lager onderwijs, 1857; 7; 1 omslag
      - Verzameling van minister J. Heemskerk Azn., 2.
        - Overzicht der gemeenten waar scholen gevestigd zijn, waarvan de hoofden de rang van hulponderwijzer bezitten, zoals bedoeld in artikel 20 van de wet op het lager onderwijs, benevens een opgave van scholen met meer dan 450 leerlingen., c.1867; 8; 1 omslag
        - Concept Koninklijk Besluit tot wijziging van de wet op het lager onderwijs van 13 augustus 1857 met daarbij behorende toelichting, 1868; 9; 1 pak
        - Wetsontwerp tot regeling van net lager onderwijs met de memorie van toelichting en de daarbij behorende werkstukken, 1876; 10; 1 pak
    - 1878-1920, b.
      - De lageronderwijswet., 1.
        Zie ook de inv.nrs. 155-156, 360-362.
        - Stukken betreffende het totstandkomen en inwerkingtreden der wet van 17 augustus 1878 Staatsblad nr.127 tot regeling van het lager onderwijs, 1877-1878, 1880; 11; 1 pak
        - Stukken welke betrekking hebben op een voorstel ingediend door dr. P.J.F. Vermeulen, lid van de tweede kamer der Staten-Generaal, tot wijziging van de artikelen 56, 61 en 65 der wet op het lager onderwijs met daarbij behorende requesten door diverse scholen gezonden aan de Koning, 1882-1883; 12; 1 pak
        - Stukken betreffende de totstandkoming van de wet van 3 januari 1884 Staatsblad nr.2, houdende wijziging van de wet op het lager onderwijs, 1882-1883; 13; 1 pak
        - Stukken betreffende de totstandkoming van de wet van 11 juli 1884 Staatsblad nr.123, houdende wijziging van de wet op het lager onderwijs, 14; 1 pak
        - Brief van het hoofdbestuur van "Volksonderwijs", Vereniging tot bevordering van het volksonderwijs en het schoolbezoek in Nederland betreffende het door de regering ingediend voorstel tot wijziging van artikel 194 der grondwet, 1886; 15; 1 stuk
        - Stukken betreffende de totstandkoming van de wet van 8 december 1889, Staatsblad nr.175, houdende wijziging van de wet op het lager onderwijs, 1888-1889; 16-17; 2 pakken
          - 1888 december 28-1889 april 13, 16
          - 1889 april 25-december 30, 17
        - Stukken betreffende de totstandkoming van de wet van 30 december 1892, Staatsblad nr.292, tot wijziging van de wet van 8 december 1889 tot wijziging van de wet op het lager onderwijs, 18; 1 omslag
        - Stukken betreffende het wetsontwerp ingediend door het tweede kamerlid Jhr.mr.A.F. de Savornin Lohman, inzake de wijziging van artikel 54bis van de wet op het lager onderwijs, 1895. Met overzicht van de geschatte behoefte aan onderwijzend personeel op 1 januari 1884 en 1886 bij de openbare lagere scholen, 1883; 19; 1 omslag
        - Rapport van het Nederlands Onderwijzers Genootschap betreffende de herziening der wet op het lager onderwijs, 1895; 20; 1 omslag
        - Stukken betreffende de totstandkoming van de wet van 28 december 1896, Staatsblad 230, houdende wijziging van de wet op het lager onderwijs, 1896-1897; 21; 1 pak
        - Stukken betreffende de totstandkoming van de wet van 24 juni 1901, Staatsblad nr.187. houdende wijziging van de wet op het lager onderwijs, 1900-1901; 22; 1 pak
        - Reacties van onderwijzers en hoofdonderwijzers naar aanleiding van de wijziging en aanvulling van de artikelen 26 en 45 van de wet op het lager onderwijs betreffende het in overeenstemming brengen van de jaarwedden en rijksbijdragen voor Bijzondere lagere scholen, 1900-1901; 23; 1 pak
        - Ontwerp-formulier voor een nominatieve staat van de toestand van het onderwijzend personeel bij het openbaar lager onderwijs in de verschillende gemeenten en de minimum-jaarwedden waarop zij volgens de geldende gemeenteverordeningen aanspraak kunnen maken, met daartoe strekkende bijlagen, 1903; 24; 1 omslag
        - Nota's en ontwerpen tot wijziging van de artikelen 26, 45 en 54bis van de wet op het lager onderwijs, benevens een ontwerp voor een artikel tot het verhaal van het geschil van de ontworpen bijdrage met de tegenwoordige, 1903; 25; 1 omslag
        - Stukken betreffende de totstandkoming van de wetten van 3 en 5 juni 1905, Staatsblad nrs.151 en 152, houdende wijziging van de wet op het lager onderwijs, 1904-1905; 26-27; 2 pakken
          - 1904, 26
          - 1905, 27
        - Reacties van dagbladen op de wijziging van de wet op het lager onderwijs, 1904-1905; 28; 1 pak
        - Stukken betreffende de totstandkoming van de wet van 28 december 1907, Staatsblad nr.361, houdende wijziging van artikel 26 eerste lid sub 1e en 2e en derde lid van de wet op het lager onderwijs, 29-31; 2 pakken en 1 omslag
          - Berekeningen van rijksbijdragen, ontwerpregelingen voor onderwijzerssalarissen en verdere stukken m.b.t. de voorbereiding voor het wetsontwerp, 1907, 29; 1 pak
          - Adressen n.a.v. het ingediende wetsontwerp, 1907, 30; 1 omslag
          - Stukken betreffende de behandeling van het wetsontwerp in de tweede kamer, 1907, 31; 1 pak
        - Stukken betreffende het bevorderen c.q. verplicht stellen van het houden van schoolvergaderingen benevens verzoeken tot wijziging van artikel 21 van de wet op het lager onderwijs in verband daarmee, met bijgaande reglementen voor schoolvergaderingen aan openbare scholen te Amsterdam en Coevorden, 1898-1907; 32; 1 pak
        - Stukken betreffende het ontwerp van de wet van 23 september 1911, Staatsblad nr.299, betreffende de wijziging van de artikelen 41, 43, 63 en 66 van de wet tot regeling van het lager onderwijs, 1910-1911; 33; 1 pak
        - Ontwerp voor de wet van 31 december 1913, Staatsblad nr. 476 tot wijziging van de wet van 14 juli 1910 tot wijziging van de wet op het lager onderwijs met daartoe strekkende bijlagen, 34; 1 pak
        - Stukken verzameld door mr.P.W. Cort van der Linden betreffende een nieuwe regeling van het algemeen vormend lager onderwijs, noodzakelijk geworden op grond van de wijziging van artikel 192 der grondwet, 1917; 35; 1 pak
        - Rapport van de inspecteurs van het lager onderwijs betreffende de herziening van de onderwijswetgeving, 1917; 36; 1 omslag
        - Koninklijke Besluiten ter bekendmaking van de teksten van de wet op het lager onderwijs, zoals die gewijzigd is bij de wetten van 11 juli 1884, 8 december 1889, 28 december 1896, 24 juni 1901 en 3 en 5 juni 1905, met daartoe strekkende bijlagen, 1884-1905; 37; 1 pak
      - Staatscommissies tot wijziging van de onderwijswet., 2.
        - aa. Staatscommissie ingesteld bij K.B. van 21 maart 1903 nr.49. (Inéénschakelingscommissie)
          - Stukken betreffende de instelling en de samenstelling van de Staatscommissie tot reorganisatie van het lager-, middelbaar- en hoger onderwijs, de benoeming, het ontslag en de salariëring van haar leden en de vaststelling van instructies, 1903-1910; 38; 1 pak
          - Stukken betreffende de instelling van subcommissies voor de reorganisatie van de verschillende soorten van onderwijs, 1904-1906; 39; 1 pak
          - Verslag over de stand van werkzaamheden van de Staatscommissie voor de reorganisatie van het onderwijs, 1907; 40; 1 omslag
          - Stukken ingekomen van verschillende organisaties op onderwijsgebied met verzoeken en suggesties betreffende de reorganisatie van de opleiding en de examens aan de middelbare scholen en gymnasia en een betere aansluiting van de verschillende vormen van dit onderwijs op elkaar en op het universitair onderwijs, met daartoe strekkende adviezen van inspecteurs en andere prominenten en minuten van verzonden antwoorden, 1902, 1907, 1912-1913; 41; 1 pak
          - Stukken ontvangen van een commissie van gedelegeerden van organisaties van kantoorbedienden betreffende het dienstbaar maken van het herhalingsonderwijs aan de opleiding van kantoor- en handelsbedienden, 1902; 42; 1 omslag
          - Ministeriële Beschikking betreffende het op het getuigschrift van het eindexamen van de vijfjarige H.B.S. vermelden van een cijfer voor gymnastiek, 1907; 43; 1 omslag
          - Stukken van de Staatscommissie voor de reorganisatie van het onderwijs en van de Subcommissie voor technisch onderwijs ter informatie ingekomen bij het ministerie van Binnenlandse Zaken betreffende de rijkssubsidie voor een textielschool in Enschede, 1903, 1907; 44; 1 omslag
          - Toelichting over de taak van de Subcommissie voor het Vakonderwijs, 1908; 45; 1 omslag
          - Stukken betreffende de samenstelling en het doen drukken van het eindverslag van de Staatscommissie tot reorganisatie van het onderwijs, 1908; 46; 1 omslag
          - Advies over de voorstellen der Staatscommissie tot reorganisatie van het onderwijs door K. ten Bruggencate, 1911; 47; 1 omslag
          - Stukken betreffende de positie van het uitgebreid- en meerder uitgebreid lager onderwijs t.o.v. het overige voortgezette onderwijs en de wettelijke regeling van dit onderwijs, 1911 en z.d; 48; 3 stukken in 1 omslag